臺灣臺北地方法院民事判決　九十一年度簡上字第六四號
　　上　訴　人　乙○○
　　　　　　　　　　　　送達代.
　　被　上訴人　甲○○
右當事人間請求返還借款事件，上訴人對於中華民國九十一年十一月二十一日本院台
北簡易庭九十年度北簡字第一五八七一號第一審判決提起上訴，本院判決如左：
    主      文
原判決關於命上訴人給付超過新台幣貳拾玖萬元部分，及該部分假執行之宣告，暨訴
訟費用之裁判均廢棄。
右開廢棄部分，被上訴人在第一審簡易之訴及假執行之聲請均駁回。
其餘上訴及被上訴人追加之新訴均駁回。
第一、二審訴訟費用由上訴人負擔百分之九十，餘由被上訴人負擔。
    事      實
甲、上訴人方面：
  壹、聲明：如主文所示。
    一、原判決廢棄。
    二、右廢棄部分，被上訴人在第一審之訴及其假執行之聲請均駁回。
  貳、陳述：除與原審判決書所載者相同茲予引用外，補稱：
    一、被上訴人於民國八十九年一月六日與上訴人訂立合約書，合約中載明被上訴
        人已交付上訴人新台幣（下同）六十萬元，被上訴人可於同年六月二十日前
        決定是否投資於上訴人之治本醫學中心，嗣後被上訴人又於合約簽訂後一個
        多月之二月十五日，二月二十八日先後向上訴人借款三十一萬元週轉，被上
        訴人則於九十年三月二十九日清償上開週轉借款。
    二、本件應審究者為：被上訴人交付金錢行為之法律性質為投資抑借貸？上訴人
        電匯三十一萬元之性質為何？爰分析於次：
      (一)、有關被上訴人交付之六十萬元方面：此筆款項為被上訴人對治本醫學中心
          之投資：
        １、合約書第一條「甲方（被上訴人）已支付乙方（上訴人）新台幣六十萬
            元整？」，第二條「甲方於八十九年六月二十日前可決定是否將六十萬
            元轉換為投資款？」，顯見該六十萬元係為履行本件合約而交付之款項
            ，並非兩造間先有借貸六十萬元之關係，嗣後簽訂合約賦予被上訴人選
            擇將借款轉為投資之約定，故在被上訴人為意思表示前該筆款項之法律
            性質尚未確定。
        ２、合約書第四條明定：甲方若於八十九年六月二十日前告知乙方，甲方不
            願投資於治本醫學中心，乙方應於同年六月三十日前無息償還該筆金額
            ，將錢匯入台北市第五信用合作社文山分社號090–50–004657–4被上
            訴人戶內。由第四條所約定之期間與第二條所載之期間完全一致，顯見
            第四條係約定甲方不願投資時負有告知乙方之義務，此與民法選擇權之
            規定相符。
        ３、合約第四條雖約定被上訴人在八十九年六月二十日前尚可告知上訴人不
            願投資，且一經被上訴人為該表示後，該投資即成為借款關係，上訴人
            應於十日內依約定方式，將該數額之款項匯入被上訴人指定之帳戶內以
            為清償，因而合約第二條後段約定「若無轉為投資則此筆金額即為借貸
            關係」，實為被上訴人告知不願投資時之補充說明，惟其前提要件仍有
            賴被上訴人之履行第四條之告知義務。
        ４、再者，依民法第二百十條第一項規定：「選擇權定有行使期間者，如於
            該期間內不行使時，其選擇權，移轉於他方當事人」，本件是否願投資
            之選擇權定有行使期間，被上訴人辯稱伊於八十九年一月底二月初，於
            上訴人所設之治本醫學中心向上訴人表示不願投資云云，此不僅上訴人
            否認，亦與事實不符，被上訴人就此並無法舉證以實其說。準此，被上
            訴人既未於該期間內行使權利，則選擇權即移轉於上訴人，而上訴人約
            被上訴人訂定本合約之目的在合夥經營治本醫學中心，自有將該款作為
            投資款之意，從而，上開款項之性質為投資款，洵堪認定。
        ５、又被上訴人不願投資時，合約書第四條後段約定，上訴人應於八十九年
            六月三十日前將新台幣六十萬匯入台北市第五信用合作社文山分社被上
            訴人帳戶內，上訴人未於上開時間將錢匯入，被上訴人均未向上訴人催
            討，衡諸常情，上開款項係投資款而非借款亦足堪認定。
        ６、原判決以上訴人未能舉證六十萬元轉為投資，即認該款項為借款，而未
            就合約第四條之約定及被上訴人未履行告知不願轉換投資之義務等事項
            予以審酌，認事用法均有未洽，殊難認同。
      (二)、有關上訴人交付之三十一萬元方面：此筆款項為被上訴人向上訴人借貸之
          週轉金，蓋：
        １、被上訴人請求上訴人於八十九年二月十五日分別匯七萬元、十四萬元至
            其指定之寶島銀行敦南分行及台北市第五信用合作社文山分社帳戶內，
            以支應伊經營之營造工程支出，並表示嗣後願依合約第三條約定增加投
            資額，上訴人因而依其指示匯入上開款項至其指定帳戶。被上訴人嗣後
            藉口代為操盤買賣股票為由，將上開款項騙回。
        ２、上訴人並無其所謂資力不足情事，上款如係清償所謂之「借款」，上訴
            人應依約定將該筆款項匯入被上訴人台北市第五信用合作社文山分社帳
            戶始為正辦，為何要分別匯入上訴人不同之帳戶？又上訴人如何得知被
            上訴人在寶島商業銀行有開戶以及其帳號為何？衡諸常情，上款係被上
            訴人向上訴人借貸並請上訴人匯入其指定之帳戶週轉，應可斷定。
        ３、原審以上訴人於審理時辯稱被上訴人於八十九年“六月間”向上訴人借
            款，上訴人於同年“二月十五日、二月二十八日”分別匯七萬元、十四
            萬元、十萬元，顯與常情有違等情，惟查：上訴人從未曾亦不可能做此
            等陳述，顯係書記官筆錄錯誤，上訴人依法庭錄音辦法第六條規定，聲
            請　鈞院定期播放原審錄音帶，以核對並更正筆錄。
      (三)、關於被上訴人交付之三萬元方面：
        １、上訴人於九十年三月二十九日收到被上訴人為清償上開週轉金，寄來票
            載發票日為四月二日之三萬元支票一紙，並於當天存入上訴人帳戶內，
            惟被上訴人於答辯狀中竟指稱「上訴人於九十年四月二日向被上訴人稱
            其將於九十年四月二十一日訂婚，尚欠部分金錢應急？被上訴人遂簽發
            九十年四月二日之支票借款予上訴人？」均係子虛烏有之事，不過是被
            上訴人對於為清償三十一萬元借款而寄給上訴人之三萬元支票無法解釋
            ，適上開期間上訴人訂婚，遂指稱上訴人向伊借款應急，更依該支票之
            發票日期，杜撰上訴人於「九十年四月二日」向伊借款三萬元應急，惟
            其未料到上訴人是在三月二十九日收到該紙支票，且四月二日上訴人根
            本未曾與被上訴人有任何接觸，足見被上訴人所辯均非事實。
        ２、再者，如上訴人果真訂婚經費不足，衡諸常情，當不可能僅借三萬元而
            已，遑論以上訴人之經濟情況，亦無向被上訴人借「三萬元」之必要，
            其強詞辯解並不值一駁。
        ３、原判決認為上訴人主張此三萬元係清償債務，應就債務存在舉證，茲上
            訴人除對三十一萬債務舉證及說明如二、（二）外，被上訴人指稱該款
            係上訴人因訂婚向伊「借貸應急」又非事實，試問被上訴人如何解釋伊
            交付三萬元之用意？由是可見此筆三萬元係被上訴人為清償借款而交付
            上訴人，至為灼然。
  、證據：援用原審之立證方法，並補陳：
    一、寶島商銀行敦南分社匯款通知單影本一件。
    二、台北市五信文山分社匯款通知單影本一件。
    三、寶島商業銀行存摺影本一件。
乙、被上訴人方面：
  壹、聲明：駁回上訴。
  貳、陳述：除與原審判決書所載者相同茲予引用外，補稱：
    一、上訴人主張本案系爭六十萬元「在被上訴人為意思表示前該筆款項之法律性
        質尚未確定。」等情，並不實在。蓋依該合約書一、二條之約定：「甲方（
        即被上訴人）已支付乙方新台幣六十萬元整，以台北市第五信用合作社文山
        分社支票乙張，票號WF0000000到期日八十九年一月六日支付乙方」、「甲
        方於八十九年六月二十日前可決定該筆金額是否轉換投資乙方之治本醫學中
        心，若無轉為投資則該筆金額（新台幣六十萬元整）即為借貸關係。」等情
        足知於簽立該合約書同時由被上訴人交付上訴人該六十萬元即係基於借貸關
        係而為交付。
    二、上訴人主張民法第二百零九條關於選擇權之行使規定並不適法。蓋從民法第
        二百零九條法文之規定係就民法第二百零八條：「於數宗給付中，得選定其
        一者，其選擇權屬於債務人。但法律另有規定或契約另有訂定者，不在此限
        。」之規定即明。
    三、上訴人交付三十一萬元部分：
      (一)、上訴人於八十九年二月十五日以電話先通知被上訴人言其當日要返還被上
          訴人二十一萬元，被上訴人因購買股票之帳戶中為應交割股票所需款項尚
          有不到七萬元需再轉帳，被上訴人為免再轉帳之麻煩，遂請上訴人將該二
          十一萬元之還款將其中七萬元直接匯至被上訴人之購買股票帳戶（即寶島
          銀行之帳戶），其餘十四萬元則匯至依合約書所載被上訴人之帳戶。
      (二)、上訴人得知被上訴人買賣股票金額龐大後，遂於八十九年四月間主動向被
          上訴人表示願意開一購買股票帳戶專供被上訴人買賣股票之用，上訴人與
          被上訴人於八十九年四月十二日一同至寶島商業銀行開立上訴人之帳戶，
          開戶現金一百元是上訴人支出，開戶完畢後，上訴人即將存摺、印鑑章交
          被上訴人使用，被上訴人於使用期間有詳記每筆金額之情形，如八十九年
          四月十二日新戶現金一百元欄註記「甫」，即表示上訴人支出之現金，其
          後帳戶中顯示自八十九年四月十七日至九十年五月二十四日期間皆係被上
          訴人買賣股票之流程，其上有註記「娟」，即表示是被上訴人所有之現金
          。於八十九年七月十九日將該帳戶維持被上訴人存款一百元之情形，於八
          十九年九月十五日因申購股票之費用而使用了三十元，此欄位被上訴人即
          有註記「娟須補足一百元」，至九十年五月二十四日被上訴人將該帳戶提
          領至結餘一百元，並於當日晚間將該帳戶之存摺、印鑑章交還上訴人，上
          訴人於隔日（九十年五月二十五日）為銷戶。
    四、被上訴人交付三萬元部分：上訴人係於九十年三月間即多次以電話向被上訴
        人稱其將於九十年四月二十一日訂婚，尚欠部分金錢應急，欲向被上訴人商
        量借貸三萬元，並言其將於九十年五月間結婚，結婚後因有禮金之收入，即
        可將未還之借款三十二萬元返還被上訴人，被上訴人遂簽發九十年四月二日
        之支票予上訴人，至於上訴人主張是於九十年三月二十九日收到上開支票一
        事，因被上訴人使用支票之習慣向以簽發即期票，因此於原審之主張就上訴
        人於九十年三月二十九日收到消費借貸之支票一事有誤認，被上訴人特此更
        正此部分之事實。被上訴人另依民法第一百七十九條：「無法律上之原因而
        受利益，致他人受損害者，應返還其利益。」之規定，請求上訴人返還上開
        三萬元之不當得利予被上訴人。
  、證據：援用原審之立證方法。
    理      由
一、按訴之變更或追加，非經他造同意，不得為之。但第二百五十五條第一項第二款
    至第六款情形，不在此限，民事訴訟法第四百四十六條第一項定有明文。又按同
    法第二百五十五條第一項第二款規定：請求之基礎事實同一者。查被上訴人於原
    審主張基於借貸契約，請求上訴人應返還借款等語。嗣於九十一年三月二十日向
    本院具狀主張票據三萬元部分，如兩造間不存在借貸契約，惟上訴人取得被上訴
    人三萬元係有不當得利之事實，為此追加不當得利為訴訟標的等語，雖未經被上
    訴人同意，然各該請求之爭點均為兩造間是否存有借貸關係，其基礎事實同一，
    揆諸前揭規定，應准予追加，合先敘明。
一、被上訴人於原審起訴主張上訴人於八十九年一月六日、九十年四月二日先後向原
    告借款新台幣（下同）六十萬元、三萬元，迄今僅返還三十一萬元，尚欠三十二
    萬元未清償，爰依法提起本訴等語，復於本院補陳：依契約可知被上訴人交付六
    十萬元係屬借款，選擇權之行使於本件並不適用，上訴人所指之三十一萬元共非
    被上訴人對其之借款，三萬元支票部分如無法證明係借貸契約，則改依不當得利
    請求等語。
二、上訴人於原審則以：被上訴人於八十九年一月六日交付之六十萬元為投資款，嗣
    後被上訴人向伊借款，伊始分次給付七萬元、一十四萬元及一十萬元，被上訴人
    於九十年四月二日交付之三萬元，係為清償債務，兩造間之投資合約於八十九年
    十一月終止，口頭約定營虧各自負擔等語資為抗辯，復於本院補陳：被上訴人交
    付之六十萬元，係被上訴人對治本醫學中心之投資，上訴人交付之三十一萬元，
    係被上訴人向上訴人借貸之週轉金，被上訴人交付三萬元係為清償借款所交付等
    語。
三、被上訴人主張與上訴人簽訂合約書，交付上訴人六十萬元，及發票日九十年四月
    二日，台北市第五信用合作社文山分社帳號00000000、票號00000
    00號、票額三萬元之支票之情，為上訴人所不爭執，復有合約書、支票影本在
    卷可，自堪採信。惟上訴人以前揭詞情置辯，是本件之爭執，即在(一)系爭合約書
    係基於借貸或投資意願合意而簽訂；(二)被上訴人是否曾在八十九年六月二十日前
    表示將六十萬元轉為投資；(三)前開三萬元之支票是否基於借貸而交付。以下則分
    論之：
  (一)、查兩造曾約定「甲方（即被上訴人）已支付乙方新台幣六十萬元整，以台北市
      第五信用合作社文山分社支票乙張，票號WF0000000到期日八十九年一月六日
      支付乙方」、「甲方於八十九年六月二十日前可決定該筆金額是否轉換投資乙
      方之治本醫學中心，若無轉為投資則該筆金額（新台幣六十萬元整）即為借貸
      關係。」，此有兩造均不爭執之合約書第一、二條可憑，是依其契約之約定，
      被上訴人交付上訴人六十萬元，係基於借貸關係為之，惟被上訴人得於八十九
      年六月二十日前決定是否將此筆借款轉為投資款，是就舉證責任而言，本件應
      係由上訴人負舉證證明被上訴人曾於八十九年六月二十日前表示曾將借款轉為
      投資積極之事實，而非如上訴人所抗辯應由被上訴人負證明之責。至合約書第
      四條：「甲方若於八十九年六月二十日前告知乙方，甲方不願投資於治本醫學
      中心，乙方應於同年六月三十日前無息償還該筆金額，將錢匯入台北市第五信
      用合作社文山分社號090–50–004657–4被上訴人戶內」之約定，應係規範上
      訴人之義務，科予上訴人返還借款期限之責，蓋依契約第二條之解釋，被上訴
      人交付六十萬元既屬基於借貸契約之意思，於被上訴人未在八十九年六月二十
      日另為意思表示欲將借款轉為投資，本無投資之意思可言，依契約第四條之約
      定，亦無法認定被上訴人於不同意投資時，有向上訴人為意思表示之義務。至
      本件是否欲將借貸改為投資，依契約之約定，亦屬被上訴人之權利，被上訴人
      如未為意思表示時，自係依原有之借貸而定兩造之權義，是上訴人主張選擇權
      之行使，與本件之約定無涉。另上訴人抗辯被上訴人主張八十九年二月十五日
      分別匯款七萬元及十四萬元之事實距八十九年六月二十日清償日甚久，不得證
      明係屬還款云云，亦僅可認定被上訴人主張八十九年二月十五日匯款二十一萬
      元之事實為還款之情未達證明之責，非可以此認定交付六十萬元係屬借貸之事
      實。
  (二)、按當事人主張有金錢借貸關係存在，須就其發生所須具備之特別要件即金錢之
      交付及借貸意思表示互相一致負舉證之責任，若僅證明有金錢之交付，未證明
      借貸意思表示互相一致者，尚不能認為有金錢借貸關係存在。（最高法院八十
      一年度台上字第二三七二號判決意旨參照）查。上訴人主張交付予三十一萬元
      方面係被上訴人向上訴人借貸之情，為被上訴人所否認，而上訴人於八十九年
      二月十五日分別匯七萬元、十四萬元至被上訴人指定之寶島銀行敦南分行及台
      北市第五信用合作社文山分社帳戶，固有匯款通知書可稽，然此證據充其量僅
      足借貸契約要物性之證明，對於借貸契約意思表示合致之一般借貸契約成立要
      件並無法說明。至上訴人另主張如係返還借款，應依約將該筆款項匯入被上訴
      人台北市第五信用合作社文山分社帳戶云云，然交付金錢之方式繁多，交付金
      錢之方式只要足以達到債務本旨目的，亦係債務人可選擇之權利，是依兩造之
      合約書第四條，雖有約定還款方式需將錢匯入台北市第五信用合作社文山分社
      號090–50–004657–4被上訴人戶內，但如上訴人將金錢匯入被上訴人可支配
      之帳戶內，亦難謂無返還清償之效力。亦即，就上訴人交付予被上訴人三十一
      萬元之部分，於上訴人未舉證兩造間另有三十一萬元之借貸契約意思合致前，
      其主張係屬基於借貸交付非可採信。
  (三)、如前所述，被上訴人固曾交付前開三萬元之支票予上訴人，然被上訴人亦未舉
      證明係基於借貸之意思而交付，是此部分上訴人之主張亦非可採。至被上訴人
      追加不當得利為訴訟標的請求上訴人返還此三萬元。查被上訴人前以借貸契約
      之法律關係請求上訴人返還借款，與本件以返還不當得利之法律關係為訴訟標
      的者不同。按不當得利返還請求權，以無法律上之原因而受利益為其成立要件
      之一，故主張此項請求權成立之被上訴人，應就無法律上之原因而受利益之事
      實，負舉證責任。本件被上訴人主張上訴人交付三萬元支票之情，固為上訴人
      所不否認，然交付金錢之原因不一而足，非謂無借貸契約之成立，即屬不當得
      利，是被上訴人仍應就無法律上之原因之事實負舉證之責任。然被上訴人至言
      詞辯論終結時，均未舉證以供認定，是此部分之請求即難認有理由。
四、綜上，被上訴人主張交付上訴人三萬元支票係屬支票借款或不當得利之事實無法
    採信，是被上訴人此部分之本訴及追加之新訴均應予駁回。又其主張八十九年一
    月六日交付六十萬借款予上訴人之事實應屬可採。雖被上訴人未舉證證明上訴人
    於同年二月十五日交付三十一萬係屬返還借款之事實，然就被上訴人之聲明既係
    以之扣除並請求餘額時，亦即該金額係在六十萬元債權之額度內，自無不許之理
    。從而，被上訴人請求上訴人給付二十九萬元及自九十年十月九日起至清償日之
    法定遲延利息，為有理由，應予准許。原審就超過上開應准許部分，為上訴人敗
    訴之判決，並為假執行之宣告，自有未洽。上訴意旨就此部分指摘原判決不當，
    求予廢棄改判決，為有理由。至上開准許部分，原審判命上訴人給付，並為假執
    行之宣告，核無違誤，上訴意旨，就此部分，仍執陳詞，指摘原判決不當，求予
    廢棄改判，應駁回上訴。
四、據上論結，本件上訴為一部有理由，一部無理，依民事訴訟法第四百三十六條之
    一第三項、第四百四十九條第一項、第四百五十條、第七十九條但書、第四百六
    十三條，判決如主文。
中　　　華　　　民　　　國　　九十一　　年　　　六　　　月　　 十一　　 日
                                        民事第四庭審判長法官　謝明珠
                                                        法官  劉又菁
                                                        法官  洪于智
右為正本係照原本作成
本判決不得上訴
中　　　華　　　民　　　國　　九十一　　年　　　六　　　月　　 十一　　 日
　　　　　　　　　　　　　　　　　　　　　　　　　法院書記官　林佳蘋
